【裁判字號】    92,台上,6999
【裁判日期】    921211
【裁判案由】    違反公職人員選舉罷免法
【裁判全文】
最高法院刑事判決                              九十二年度台上字第六九九九號
    上  訴  人  台灣高等法院高雄分院檢察署檢察官
    被      告  甲○○
右上訴人因被告違反公職人員選舉罷免法案件，不服台灣高等法院高雄分院中華民國
九十二年八月二十九日第二審判決（九十二年度上訴字第八００號，起訴案號：台灣
高雄地方法院檢察署八十七年度偵字第二六七八四號），提起上訴，本院判決如左：
    主  文
原判決撤銷，發回台灣高等法院高雄分院。
    理  由
本件原判決以公訴意旨略以：被告甲○○於民國八十七年十月初某日上午十時許，在
其參選第五屆高雄市議員所設之競選總部內，經一名年約四十歲之不詳姓名男子交付
一卷拷貝之錄音帶（下稱系爭錄音帶），該名男子並表示系爭錄音帶係八十七年二月
二十一日元宵節燈會晚上在高雄市仁愛河附近所截錄之大哥大通話，內容為當時擔任
高雄市市長之告訴人吳敦義與一名女子間之對話，且未留下任何聯絡資料即離去。被
告取得系爭錄音帶之當日即反覆播聽三、四次（系爭錄音帶之內容，詳如原判決附件
一所示），並自行保管且私下拷貝十卷備用。嗣於告訴人登記參選連任第二屆高雄市
市長之競選期間（第二屆高雄市市長選舉係八十七年十月十六日至同年月二十一日候
選人登記、同年十一月十四日候選人姓名號次抽籤，並於同年十二月五日投票），被
告明知系爭錄音帶係經拷貝製成，所錄如原判決附件一所示之對話內容，疑似告訴人
與一名女子之私人對話，不僅與高雄市市政毫無關係，且語意曖昧，部分聲音壓低模
糊，真偽不明，竟未經任何鑑定查證，基於散布於眾及使告訴人不克當選高雄市第二
屆市長之意圖，於同年十一月十八日上午，在高雄市○○○路三一一號福華飯店召開
記者會（下稱第一次記者會），當眾播放系爭錄音帶，公然向電視台、電台、報社記
者及其他不特定多數人傳述指摘告訴人與某不詳女記者有婚外情，據以散布告訴人涉
有緋聞之謠言，並提出聲明，要求告訴人向全高雄市○○○○道歉及退出第二屆高雄
市市長選舉，導致大眾傳播媒體旋即大肆報導告訴人疑有婚外情之緋聞，造成一時間
街談巷議，議論紛紛，不僅足以毀損告訴人之名譽，且易誤導社會大眾，足生損害於
告訴人競選連任第二屆高雄市市長之選情。同年十一月十九日上午十時三十五分，告
訴人至台灣高雄地方法院檢察署對被告提出涉嫌誹謗罪及違反公職人員選舉罷免法罪
等罪嫌之告訴，經檢察官進行偵查，除通知被告提出系爭錄音帶，並命法務部調查局
派員就告訴人本人聲音進行取樣錄音（下稱取樣錄音帶），一併進行鑑定，然被告復
將上開十卷拷貝系爭錄音帶之拷貝帶分交蘇盈貴律師、被告在偵查中之辯護人高宗良
律師及其他不詳友人，委託覓人鑑定或送國外鑑定（其中蘇盈貴律師自稱委託國內電
信機構，高宗良律師委託台灣大學語言學研究所副教授江文瑜、其餘則經友人聯繫送
國外鑑定），並於同年十一月二十六日再度召開記者會（起訴書誤載為二十七日，下
稱第二次記者會），公開表示經江文瑜副教授、友人委託美國民間公司及由蘇盈貴律
師送交鑑定結果，均指系爭錄音帶未經剪接、合成且所錄男聲係告訴人之聲音，要求
告訴人退選並向高雄市民道歉，被告並將於競選總部舉辦「歡送吳敦義回南投擔蔥賣
菜」惜別晚會，因認被告涉犯公職人員選舉罷免法第九十二條之罪及刑法第三百十條
第一項之誹謗罪等語。經審理結果，認不能證明被告有犯罪故意，因而維持第一審諭
知被告無罪之判決，駁回檢察官在第二審之上訴，固非無見。
惟查：(一)、證據之證明力，由法院本於確信自由判斷。但不得違背經驗法則及論理法
則。所謂經驗法則，係指吾人基於日常生活經驗所得之定則，並非個人主觀之推測。
本件系爭錄音帶內容是否經剪接、合成變造，首應依其對話內容是否唐突、不連貫，
講話聲音是否自然等因素判斷；如依此判斷有異常之處，不待鑑定，即足以使人懷疑
其為真正。原判決理由欄四(四)、１以「就原判決附件一所示錄音帶內容觀之，男女聲
對話內容雖屬唐突，但以一般人客觀認知情形，尚難具體顯示有何不連貫之處」之理
由，認不能證明被告能聽出該錄音內容有異常之處，據為被告無毀謗及無使告訴人吳
敦義不當選高雄市長之犯意理由之一。然系爭錄音帶關於壓低聲音（即無聲氣音）部
分均為男聲，共有四處，依序為「我真的好愛妳，好愛妳，這樣子啊！」「嘿！好愛
妳、好愛妳、好愛妳」、「想不想我？」、「好想哦」，在此四句話之後，並未見對
方女子針對此示愛話語回應，就前二句之後係分別說：「可是你的答案沒有變，對不
對？他們都猜你要選了。」及「唉！」，後二句之後，則或聽不清女子聲音，或未有
回答，足見其對話顯屬唐突，且上述四句示愛話語，與前後話題亦不連貫，難謂無違
常情。原判決既認該對話內容唐突，又謂無不連貫之處，已有理由矛盾之違誤。且原
判決認「以一般人客觀認知情形，該對話內容尚難具體顯示有何不連貫之處」，其論
斷與常情有違，亦有可議。(二)、原判決以被告於第一次記者會後，交付拷貝錄音帶予
蘇盈貴律師等人送往國內外委人鑑定，之後再據鑑定結果召開第二次記者會，客觀上
足認被告有相當理由確信錄音帶為真實，無從認定被告有捏造不實之事毀謗告訴人及
意圖使告訴人不當選之犯意，而為有利被告之認定。惟證人江文瑜於偵查中所提其鑑
定被告之辯護人提供之系爭錄音帶所得內容，與原判決附件一所示內容不盡相同，另
有女子以無聲氣音方式講：「好想好想」、「想死啦」等原判決附件一未載之對話（
見偵字第二六七八四號卷第二四三頁）。究竟為何鑑定結果，錄音內容不盡相同？是
否被告私下委託江文瑜及威廉安德魯斯、大衛鑑定之錄音帶與被告交付檢察官之錄音
帶不同所致？此攸關被告是否成立犯罪之重要待證事項，原審未進一步詳查釐清，即
遽行判決，顯有調查未盡之違法。(三)、被告於偵查中供承其係於八十七年十月初取得
系爭錄音帶，至其八十七年十一月十八日第一次召開記者會當眾播放該錄音帶時為止
之一個多月期間，並未作任何鑑定查證錄音帶內容真偽之工作（見偵字第二六七八四
號卷第十二頁背面），而被告所辯其有反覆聽過系爭錄音帶等情，如果無訛，則衡諸
常情被告似應發現前述錄音內容對話唐突、不連貫等有違常情之處，乃其竟不加查證
，即故意選於高雄市市長選舉期間，先召開第一次記者會，向媒體公布錄音帶內容，
傳述告訴人有婚外情之事，復於告訴人提出告訴，檢察官已就被告提出之系爭錄音帶
囑託法務部調查局鑑定，尚未有結果前，又私下託人鑑定，搶在偵查中、選舉日前，
再度召開記者會，指稱錄音內容未經剪接，係告訴人之聲音，要求告訴人退出選舉，
則能否謂其無意圖使告訴人不當選之犯意，即非無疑。乃原審未詳查剖析明白，遽認
被告僅有輕率疏虞之處，不能證明被告有意圖使告訴人不當選之犯意，亦嫌速斷，自
有未合。檢察官上訴意旨，指摘原判決違法，尚非全無理由，應認有發回更審之原因
。
據上論結，應依刑事訴訟法第三百九十七條、第四百零一條，判決如主文。
中      華      民      國    九十二    年     十二     月     十一     日
                              最高法院刑事第十二庭
                                  審判長法官  陳  正  庸
                                        法官  賴  忠  星
                                        法官  王  居  財
                                        法官  張  清  埤
                                        法官  林  開  任
      右正本證明與原本無異
                                              書  記  官
中      華      民      國    九十二    年     十二     月     十九     日
                                                                        Ｌ


司法院資訊處製作；財團法人民間司法改革基金會備份。
